臺灣高等法院臺中分院刑事判決
110年度上訴字第1705號

上  訴  人  
即  自訴人  蘇秀鳳
自訴代理人  林鳳秋  律師
被      告  石台平  年籍及住居所均詳卷
上列上訴人因被告偽證等案件，不服臺灣臺中地方法院109年度
自字第15號中華民國110年7月8日第一審判決，提起上訴，本院
判決如下：
    主  文
上訴駁回。
    理  由
一、自訴意旨略以：被告石台平（下稱被告）為榮譽法醫，不具
    公務員身分，就上訴人即自訴人蘇秀鳳（下稱自訴人）之配
    偶即病患邱ＯＯ進行解剖鑑定，其明知病患邱ＯＯ已罹有心臟增
    生肥大至530公克，屬重度增生心肌病變，並無心肌梗塞應
    產生之心肌壞死外觀等變化，竟分別為下列各行為：
  ㈠基於業務登載不實文書之犯意：⒈明知病患邱ＯＯ上開情狀，竟
    於民國104年4月20日作成臺灣嘉義地方檢察署法醫解剖鑑定
    報告書（下稱解剖鑑定報告書）而不實登載病患邱ＯＯ死因為
    急性心肌梗塞，且未據實記載支架有異狀，亦未記載支架序
    號；⒉其明知解剖檢體原則於結案2年後銷燬，並建立銷燬清
    冊，以及刑案定讞後1年始能銷燬，竟於106年6月18日就原
    審法院106年度醫字第8號民事事件函覆（下稱系爭函文）表
    示因上開病患之解剖檢體已逾保管期限1年而銷燬等不實內
    容，掩飾支架有異狀、支架序號與病歷不符之事實，足生損
    害於自訴人暨自訴人另案就曾醫療病患邱ＯＯ之醫院、醫生提
    起民刑訴訟結果，致生損害及不利之影響，認為被告此部分
    涉犯刑法第215條之業務登載不實文書罪嫌等語。
  ㈡基於偽證犯意，於109年5月29日在本院107年度醫上字第12號
    民事損害賠償事件具結證述：「刑案需儲存到定讞後1年，
    非刑案，於案件發生之後儲存2年」、「本案非刑案，我儲
    存兩年之後就銷燬了」、「並未確認照片中的支架廠牌、型
    號」、「我還來不及看我就進庭了（按：此陳述係回覆該民
    事事件中，上訴人複代理人張家琦律師問：『你如何知道法
    醫研究所有回覆？』之問題）」等不實證稱，認為被告此部
    分係涉犯刑法第168條之偽證罪嫌等語（關於自訴人指訴被
    告涉犯加重詐欺取財未遂罪嫌部分，經原審法院裁定駁回自
    訴，自訴人提起抗告後，經本院以110年度抗字第1102號裁
    定駁回抗告確定）。
二、按不得提起自訴而提起者，應諭知不受理之判決；對於原審
    諭知不受理之判決上訴時，第二審法院認其為無理由而駁回
    上訴，得不經言詞辯論為之，刑事訴訟法第334條、第372條
    分別定有明文。又刑事訴訟法第319條規定：「犯罪之被害
    人得提起自訴」，其所稱「犯罪之被害人」，係指犯罪之直
    接被害人而言，但在侵害國家法益或社會法益兼有侵害個人
    法益之犯罪，何種情形下，個人為直接被害人，法律並未明
    確界定其範圍，自得由審判法院依具體個別犯罪事實認定之
    （司法院釋字第297號解釋意旨參照）。是該條項所稱犯罪
    之被害人，以因犯罪「當時」而「直接」被害之人為限。且
    此所謂直接被害之人，係指其法益因犯罪行為而直接受到損
    害而言，亦即其法益被侵害必須與行為人之犯罪行為具有直
    接因果關係，始足當之；若其法益是否被侵害，尚須視其他
    人之行為而定，或自訴人所指被告之犯罪行為，對於其被侵
    害之法益僅具有間接影響，而無直接因果關係者，均非此所
    謂直接被害人，自不得對被告提起自訴（最高法院109年度
    台上字第3940號判決要旨參照）。
三、經查：
  ㈠就自訴人指訴被告涉犯業務登載不實罪嫌部分：
　1.按刑事訴訟法第319條第1項前段所定得提起自訴之人，限於
    因該項犯罪直接被害之人，而是否直接被害，則以犯罪行為
    與受侵害法益有無直接關係為斷。是偽造文書之直接被害人
    應係該文書制作名義人（最高法院92年度台上字第2756號判
    決意旨參照）。經查，上開解剖鑑定報告書、系爭函文之制
    作名義人均為臺灣嘉義地方檢察署等情，有原審卷附之解剖
    鑑定報告書、系爭函文可稽(見原審卷第35、67頁)。是縱有
    如自訴事實所指業務登載不實之偽造文書情事，揆諸首揭說
    明，本件偽造文書之直接被害人應係該文書之制作名義人臺
    灣嘉義地方檢察署，而上開解剖報告書、系爭函文即使有如
    自訴意旨所指稱登載不實之情形，自訴人亦非直接被害人，
    已據原判決於理由欄三、㈠部分說明甚詳，自訴人既非本件
    業務登載不實罪之直接被害人，自不得提起自訴。自訴人雖
    援引司法院26年院字第1702號解釋、最高法院26年上字第23
    37號判例提起上訴，並謂：若國家社會法益與個人法益同被
    侵害，因國家社會與個人均為直接被害人，個人自有權提起
    自訴等語(見本院卷第17至18頁)。然司法院26年院字第1702
    號解釋文實為「偽造文書罪。一方侵害社會法益。同時具有
    侵害個人法益(不以制作權為限)之故意。其受損害之個人，
    自可提起自訴。」等語，而最高法院26年上字第2337號判例
    (依法院組織法第57條之1第1項規定，已停止適用）意旨則
    為「犯罪同時侵害國家及個人法益者，其被侵害之個人即得
    提起自訴。」上開解釋及判例所揭示者，均為犯罪之直接被
    害人方得提起自訴，自訴人援引上開解釋及判例指摘原判決
    違誤，難認有據。　
  2.上訴意旨另謂：被告就其所見「支架序號」本負有「積極據
    實登載之義務」，但卻未見「有支架序號之記載」，顯有「
    故意消極隱匿不為登載，致其内容失真」之事實，依最高法
    院106年台上字第191號刑事判決意旨，顯有刑法第215條業
    務上文書登載不實罪之情形。本件被告係因施用詐術未果，
    心有不甘而故意不積極據實記載，所為詐欺犯行與業務登載
    不實犯行，顯具有方法手段之想像競合犯之裁判上ー罪關係
    等語(見本院第20至21頁)。惟自訴人非本件自訴意旨所指業
    務登載不實罪之直接被害人，本不得提起自訴，已如前述。
    是本院自無從對於被告是否有積極登載支架序號乙節之實體
    事項予以審究甚明。上訴意旨以被告有據實登載支架序號義
    務，並進而認此部分與加重詐欺未遂犯行有裁判上一罪關係
    ，指摘原判決不當，亦非可取。
  ㈡就自訴人指述被告涉犯偽證罪嫌部分：
  ⒈按「刑事訴訟法第三百十九條所定得提起自訴之人，係限於因犯罪而直接被害之人，必其人之法益由於犯罪行為直接所加害，若須待乎他人之另一行為而其人始受損害者，即非因犯罪直接所受之損害，不得提起自訴，故他人刑事被告案內為證人，在審判時，依法具結而為虛偽陳述，固足使採證錯誤，判斷失平，致司法喪失威信，然此種虛偽之陳述，在他人是否因此被害，尚繫於執行審判職務之公務員採信其陳述與否而定，並非因偽證行為直接或同時受有損害，即與刑事訴訟法第三百十九條所稱之被害人並不相當，其無提起自訴之權，自不待言。本件被告被訴偽證部分，上訴人並非直接被害之人，其無提起自訴之權，依法不得提起自訴，自應為不受理判決之諭知。」（最高法院88年度台上字第6666號判決意旨參照）。經查，被告固曾於109年5月29日在本院107年度醫上字第12號民事損害賠償事件具結證述：「刑案需儲存到定讞後1年，非刑案，於案件發生之後儲存2年」、「本案非刑案，我儲存兩年之後就銷燬了」、「並未確認照片中的支架廠牌、型號」、「我還來不及看我就進庭了（按：此陳述係回覆該民事事件中，上訴人複代理人張家琦律師問：『你如何知道法醫研究所有回覆？』之問題）」等語(見原審卷第100、103頁)。惟本件被告縱於具結後為虛偽陳述，自訴人是否被害，尚繫於法院採信其陳述與否而定，並非因偽證行為直接或同時受有損害，揆諸前揭說明，自訴人自與刑事訴訟法第319條第1項所稱之被害人不相當，並無自訴之權，依法亦不得提起自訴。
  ⒉至上訴意旨雖以：被告涉犯上開罪嫌均係為維持或掩飾其加
    重詐欺取財目的，該等罪責間具有行為局部同一性，應評價
    為一行為，而主張此部分自訴提起合法（見本院卷第18至19
    頁）。惟：
  ⑴按犯罪事實之一部提起自訴者，他部雖不得自訴亦以得提起自訴論。但不得提起自訴部分係較重之罪，或其第一審屬於高等法院管轄，或第321條之情形者，不在此限，刑事訴訟法第319條第3項定有明文。準此，如不得自訴之罪較得自訴之罪為輕或輕重相等時，自得提起自訴。係指得提起自訴之罪與不得提起自訴之罪間，有裁判上一罪之關係而言，茍得自訴部分經諭知無罪，則與不得提起自訴之部分，即無所謂裁判上一罪關係可言，對於不得提起自訴之部分，應無前開得提起自訴規定之適用，仍應依刑事訴訟法第334條規定為不受理之判決，始為適法（最高法院96年度台上字第2949號判決意旨參照）。
  ⑵經查，上訴意旨所指被告涉犯加重詐欺取財罪嫌暨理由欄一所示各該罪嫌，係指被告分別：①於104年3月5日近中午時分在嘉義殯儀館解剖室外，涉犯加重詐欺取財罪嫌（見原審卷第9、125至126頁）；②於104年4月20日作成登載不實之解剖鑑定報告書；③於106年6月18日製作登載不實之系爭函文並據以提出於原審法院民事庭；④於109年5月29日在本院民事第32法庭作證時為虛偽陳述等情。然上訴意旨所指上開行為時點差距甚遠，行為地點、行為態樣亦屬有別，從行為人主觀之意思及所為之客觀事實觀察，依社會通念，尚難認有何局部之同一性存在，從形式上觀察亦難認係同一行為。況縱認上開①②③④具局部同一性，然自訴人指訴被告如⑴所犯加重詐欺取財罪嫌部分，業經原審裁定駁回自訴，並經本院以110年度抗字第1102號裁定駁回抗告確定。揆諸首揭說明，自訴人指訴被告涉犯業務登載不實罪嫌及偽證罪嫌部分（即②③④部分）亦與被告所涉犯之加重詐欺罪並無裁判上一罪之關係，本件自亦應諭知不受理之判決。至上訴意旨所舉最高法院101年度台上字第3839號判決，係該案被告先為誣告犯行後，再為相同之虛偽陳述，與本案個案情節不同，自難比附援引。上訴意旨執此判決認上開①②③④均具行為局部同一性，有裁判上一罪關係而得提起自訴等語，亦非可採。
四、綜上所述，原審法院以自訴人對被告提起業務登載不實文書
    、偽證罪嫌之自訴，均係依法不得提起自訴而提起，不經言
    詞辯論，逕諭知不受理之判決，核無不合。自訴人上訴意旨
    仍執詞指摘原判決不當，要難採取，業如前述，其上訴為無
    理由，應予駁回。
五、據上論斷，應依刑事訴訟法第372條、第368條，判決如主文
    。
中　　華　　民　　國　　110 　年　　11　　月　　15　　日
            刑事第四庭    審判長法　官  蔡  名  曜
　　　　　　　　　　　　        法　官  林  宜  民
　　　　　　　　　　　　　      法　官  邱  鼎  文
以上正本證明與原本無異。
如不服本判決應於收受送達後20日內向本院提出上訴書狀，其未
敘述上訴理由者，並得於提起上訴後20日內向本院補提理由書（
均須按他造當事人之人數附繕本）「切勿逕送上級法院」。因疫
情而遲誤不變期間，得向法院聲請回復原狀。

                                書記官  陳  宜  屏
　　　　　　　　　　　　　　　　
中　　華　　民　　國　　110 　年　　11　　月　　15　　日